臺灣屏東地方法院民事判決　　　　　　110年度國簡上字第2號
上　訴　人　屏東縣政府警察局
法定代理人　李文章　
訴訟代理人　周慶順律師
被 上訴 人　何漢桐　
上列當事人間請求國家賠償事件，上訴人對民國110 年1 月20日
本院屏東簡易庭109 年度屏國簡字第2 號第一審判決提起上訴，
本院於110 年10月27日言詞辯論終結，判決如下：
    主  文
上訴駁回。
第二審訴訟費用由上訴人負擔。
    事實及理由                             
一、被上訴人起訴前先以書面向上訴人請求國家賠償，經上訴人
    於民國109 年5 月29日以109 年屏警法賠字第002 號拒絕賠
    償理由書拒絕賠償（原審卷第11頁至第12頁）。是被上訴人
    提起本件國家賠償之訴，程序上合法。
二、被上訴人主張：                                 
（一）被上訴人於108 年10月4 日下午13時15分許，在屏東縣麟
      洛運動公園台一線省道旁，欲向預定行經該路段之總統車
      隊陳情抗議，竟遭上訴人所屬警察人員（下稱該員警）無
      故強力拉扯被上訴人至門牌號碼屏東縣○○鄉○○路0 號
      農會空地（下稱系爭空地），致被上訴人嘴巴流血，並強
      取被上訴人手持之陳情標語帆布（下合稱系爭事件），不
      法侵害被上訴人行動自由、身體及財產等權利，造成其受
      有精神上之損害。
（二）被上訴人當時雖手持陳情標語帆布行走在車道旁邊，但尚
      未拉開帆布陳情抗議，並未進入安全維護對象之車道內，
      且當時受安全維護對象尚未到來，亦無使安全維護對象受
      到任何驚擾或危險之可能。該員警前述執行公務行為逾越
      必要之程度，違反警察職權行使法第3 條第1 項及特種勤
      務條例第12條第2 項所定之比例原則，且該員警亦未告知
      被上訴人相關權益，全程未開立執行管束通知書等，牴觸
      正當法律原則。況該員警中有人當時身著便服，未表明身
      分，即強取被上訴人手持之陳情標語帆布，違反正當法律
      原則，不法搶奪人民財產。上訴人應負國家賠償責任。爰
      依國家賠償法第2 條第2 項及民法第195 條第1 項規定，
      提起本件訴訟，請求被告賠償精神慰撫金新臺幣（下同）
      40萬元等語。
（三）聲明：上訴人應給付被上訴人40萬元。
三、上訴人答辯：
（一）其108 年10月4 日執行「1004警衛演習」安全維護勤務，
      該員警於指揮、管制維護安全對象之行徑路線道路時，發
      現被上訴人情緒激動、手持布條獨自快步欲往馬路，當時
      安全維護對象之車隊即將行經該路段，且被上訴人曾有驚
      擾維安車隊之紀錄，為免其對警衛車隊造成驚擾，亦為維
      護被上訴人及其他用路人之安危，該員警遂趨前短暫採推
      拉方式將被上訴人引導至系爭空地。過程中被上訴人試圖
      舉布條抗議，該員警持續勸阻，並表達欲代為保管該布條
      之意思。惟被上訴人不從，故該員警於短暫勸阻後，並未
      扣留該布條。又該員警對被上訴人所為強制措施，固短暫
      限制被上訴人之行動自由，惟此係避免妨礙維安公務之執
      行所應採取之必要有效措施，符合特種勤務條例第12條及
      警察職權行使法第27、28條等規定，應認係依法令執行任
      務之行為，欠缺違法性等語
（二）聲明：被上訴人之訴駁回。
四、原審判決認為該員警對被上訴人施以身體阻擋、拉扯其手中
    布條等強制措施，不屬依法執行職務行為，不能阻卻違法，
    上訴人應負損害賠償責任等理由，判決上訴人應給付被上訴
    人1 萬5000元，並駁回被上訴人其餘之訴。
五、上訴人就敗訴部分不服上訴，上訴意旨略以：被上訴人有影
    響維安對象車輛、騷擾維安對象之紀錄，該員警所為強制措
    施，合乎特種勤務條例及警察職權行使法規定，係為維護總
    統人身安全之必要限度且適當方法，且僅短暫限制被上訴人
    之人身自由，未違反比例原則，原審認定有誤等語，並於本
    院聲明：㈠原判決不利上訴人部分廢棄。㈡上開廢棄部分，
    被上訴人第一審之訴駁回。被上訴人於本院答辯聲明：上訴
    駁回。至於被上訴人被駁回部分，未據聲明不服，已告確定
    。
六、兩造不爭執事項：
（一）被上訴人於108 年10月4 日下午13時15分許，在屏東縣麟
      洛運動公園台一線省道（即中山路）旁，欲向預定行經該
      路段之總統車隊陳情抗議。
（二）被上訴人於上開時間、地點，遭正在執行特種勤務之上訴
      人員警以身體阻擋，施以強制力帶至門牌號碼為屏東縣○
      ○鄉○○路0 號農會空地，並拉扯被上訴人手持之陳情標
      語帆布。
（三）系爭事件發生時，安全維護對象車輛尚未行經該處。
七、本院之判斷：          
（一）該警員對被上訴人施以強制力，為不合法。
   1、相關法律解釋：
    ⑴特種勤務條例第12條第1 項規定：「主管機關對安全維護
      對象之住居所、辦公處所、乘坐之交通工具、行徑路線及
      蒞臨場所等特種勤務地區，因應危害防止之必要，得劃出
      安全維護區及設置安全設施，特勤人員及特勤編組人員得
      對區內及欲進入區內之人員、物品、場所、交通、通訊及
      其他設備為必要之查驗、管制，其職權之行使準用警察職
      權行使法之規定」。又警察職權行使法第27條規定：「警
      察行使職權時，為排除危害，得將妨礙之人、車暫時驅離
      或禁止進入」；同法第28條第1 項規定：「警察為制止或
      排除現行危害公共安全、公共秩序或個人生命、身體、自
      由、名譽或財產之行為或事實狀況，得行使本法規定之職
      權或採取其他必要之措施」。是以主管機關為「因應危害
      防止之必要」，得「（事先）劃出安全維護區」及設置安
      全設施，由特勤人員及特勤編組人員得對區內及欲進入區
      內之人員、物品、場所、交通、通訊及其他設備為必要之
      查驗、管制，並準用警察職權行使法相關規定。
    ⑵惟主管機關如未事先劃出安全維護區，自無依上規定合法
      限制人民人身自由之權力。即使主管機關已劃定安全維護
      區，亦非當然在該區域內可合法限制人民人身自由。依特
      種勤務條例第12條第2 項規定，應公平合理考量人民表現
      自由、人身自由、居住自由與維安目的間之均衡維護，以
      適當之方法劃定安全維護區，不得逾越維護維安對象人身
      安全必要限度；倘若逾越必要範圍，自應限縮在必要範圍
      內所劃定之安全維護區內，才能依上規定合法限制人民人
      身自由。
   2、上訴人辯稱該警員對被上訴人施以強制力為合法一節，係
      主張權利存在，依舉證責任之分配，應就權利發生之法律
      要件該當事實為舉證；並於舉證不足時，負敗訴之責任。
   3、查該員警於108 年10月4 日在屏東縣麟洛段執行「1004警
      衛演習」安全維護勤務，雖經上訴人提出屏東縣道路警衛
      區「1004警衛演習」安全維護計畫為證（原審卷後附證件
      存置袋）。惟該計畫內容所示，並沒有記載有無劃定安全
      維護區及其範圍為何；遍查卷內現場照片（原審卷第13頁
      至第16頁、第87頁至第88頁），及經原審勘驗現場錄影光
      碟檔案畫面（原審卷第47頁至第58頁），也同樣沒有看到
      上訴人在哪裡劃定安全維護區。故依上訴人舉證，不能證
      明上訴人有劃定安全維護區，自無依特種勤務條例限制被
      上訴人人身自由之權力。
   4、上訴人雖辯稱屏東縣麟洛段為維安對象行經路徑，就是特
      種勤務條例所定之安全維護區云云（本院卷第24頁）。惟
      上訴人並未劃定安全維護區，不能依特種勤務條例限制被
      上訴人之人身自由，已如前述；即使維安對象行經路徑可
      以認為就是安全維護區，但被上訴人係在對向車道遭該警
      員施以強制力，業據證人即現場值勤人員陳俊宏於原審證
      述甚明（原審卷第72頁正面），可見被上訴人並不是在維
      安對象車輛行經車道上，當然也就不能認為已侵入安全維
      護區。故上訴人此部分答辯，不足採信。
   5、又不論特種勤務條例及警察職權行使法，均以在「必要範
      圍內」，作為限制人民人身自由之合法性依據。查證人陳
      俊宏雖於原審到庭證述：被上訴人在對向車道旁手持布條
      獨自快速往車道行走，基於交通安全，遭該警員施以強制
      力云云（原審卷第70頁反面、第72頁正面）。惟依原審勘
      驗現場錄影光碟所製作之勘驗筆錄、截圖照片所示（原審
      卷第48頁至第58頁），被上訴人並無情緒激動、作勢衝向
      車道之情形。證人陳俊宏所述，不能認為與事實相符。又
      被上訴人係為向總統陳情抗議而到現場，並非無端尋釁；
      且系爭事件發生時，安全維護對象車輛尚未行經該處，亦
      為兩造所不爭執。故綜合前述被上訴人欲抗議陳情，手上
      無任何武器，距離維安對象行經車道尚遠，安全維護對象
      車輛亦未行經該處等情，均不足以證明被上訴人已出現明
      顯立即的危害行為，而有限制被上訴人之人身自由的必要
      性。況依上訴人所提出之屏東縣道路警衛區「1004警衛演
      習」安全維護計畫「參、三、㈡、4 、⑸」（原審卷後附
      證件存置袋），設有供陳情抗議使用的意見表達區，則該
      警員既然明知被上訴人係為陳情抗議而來，自應明確劃定
      安全維護區及意見表達區，並優先引導被上訴人前往意見
      表達區，而非逕自認為被上訴人可能會有危害行為，進而
      率以對之施以強制力。故不能認為上訴人是在「必要範圍
      內」對被上訴人施以強制力。
   6、上訴人雖又以被上訴人有驚擾維安車隊之紀錄，而有必要
      對被上訴人施以強制力云云。惟人民本來就有表達意見之
      自由，被上訴人既係為陳情抗議而來，乃屬正當目的，自
      應予以尊重。至於被上訴人先前有驚擾維安車隊之紀錄，
      只能作為該警員在現場對其密切關注蒐證之依據，卻不能
      僅以此一律認為被上訴人在本件將會無端滋事，也不能作
      為上訴人不依特種勤務條例規定不劃定安全維護區之理由
      。
   7、因此，上訴人既未劃定安全維護區及意見表達區，以取得
      該區域內查驗、管制權力之合法性，被上訴人亦無明顯立
      即的危害行為，不能認有對被上訴人施以強制力的必要，
      均不符特種勤務條例及警察職權行使法相關規定。故該警
      員對被上訴人施以強制力，為不合法。
（二）該員警對被上訴人以身體阻擋，帶至門牌號碼為屏東縣○
      ○鄉○○路0 號農會空地，並拉扯被上訴人手持之陳情標
      語帆布等方式，施以強制力，為不合法。而上訴人為該警
      員所屬機關，依國家賠償法第9 條第1 項、第2 條第2 項
      規定，自應負損害賠償責任。
（三）原審判處上訴人應賠償被上訴人精神慰撫金1 萬5000元為
      適當。
   1、國家賠償法第5 條規定：「國家損害賠償，除依本法規定
      外，適用民法規定」；民法第195 條第1 項前段規定：「
      不法侵害他人之身體、健康、名譽、自由、信用、隱私、
      貞操，或不法侵害其他人格法益而情節重大者，被害人雖
      非財產上之損害，亦得請求賠償相當之金額」。又非財產
      上損害之核給標準，應斟酌雙方身分、地位、經濟狀況、
      侵害程度及其他各種情形核定之。
   2、查被上訴人現已退休無業，教育程度為大學畢業，每月退
      休金4 萬餘元，有配偶要扶養，108 年度申報所得為2 萬
      8170元，名下有土地、房屋，財產總額為3047萬2803元，
      經其當庭陳明（原審卷第96頁），並有被上訴人稅務電子
      閘門財產所得調件明細表在卷可參（原審卷後附證件存置
      袋）。
   3、上訴人未劃定安全維護區及意見表達區，有錯在先，而被
      上訴人為陳情抗議來到現場，並非無端尋釁，亦無明顯立
      即的危害行為，自無限制被上訴人之人身自由的必要。惟
      該員警卻對被上訴人施以身體阻擋、拉扯其手中布條等強
      制措施，顯已妨害被上訴人行動自由，造成其精神上受有
      痛苦。所幸強制過程只有短暫數分鐘即結束，且待總統車
      隊通過後，最終仍讓被上訴人舉布條陳情抗議，實現其表
      達意見之權利。
   4、本院斟酌前述被上訴人之年齡、身分、地位、經濟能力，
      上訴人為行政機關，上訴人侵害程度及對被上訴人所造成
      損害等一切情狀，認為原審判處上訴人應賠償被上訴人精
      神慰撫金1 萬5000元為適當。
（四）綜上所述，被上訴人依國家賠償法及民法規定，請求上訴
      人應給付40萬元，於1 萬5000元範圍內，為有理由，應予
      准許；惟超過部分，則無理由，應予駁回。原審判命上訴
      人如數給付，並依職權宣告假執行，核無不合。上訴意旨
      指謫原判決此部分不當，求予廢棄改判，為無理由，應予
      駁回。
八、本件判決基礎已臻明確，兩造其餘攻擊防禦方法及舉證，經
    審酌後，核於判決結果不生影響，爰不逐一論述。
九、依民事訴訟法第436 條之1 第3 項、第449 條第1 項、第78
    條，判決如主文。
中    華    民    國   110    年    11    月    17    日                                                    
                  民事第三庭    審判長法  官  陳怡先
                                      法  官  李育任
                                      法  官  李宗濡
正本係照原本作成。
本件不得上訴。
中    華    民    國   110    年    11    月    17    日
                                      書記官  林佳慧